臺灣桃園地方法院民事判決　九十一年度家訴字第八號
　　原　　　告　乙○○
　　　　　　　　　　　　　送達.
　　複代理人　　李明誌
　　法定代理人　丁○○
　　訴訟代理人　顏居珍
　　　　　　　　丙○○
右當事人間請求確認繼承權事件，本院判決如左：
    主      文
確認原告與莊家同為兄弟關係。
被告應將自原告處取得占有之莊家同所有遺產現金存款新台幣壹佰伍拾萬陸仟壹佰零
捌元返還予原告。
訴訟費用由被告負擔。
    事      實
甲、原告方面：
一、聲明：如主文所示。
二、陳述：原告與訴外人莊家同（註：已於民國九十年十二月三十一日死亡）實際上
          為親屬法上之兄弟關係，莊家同生前係退伍老兵，退伍後寄居在原告之住
          所，惟因原告與莊家同二人均在大陸地區出生，而莊家同於遷移至臺灣時
          又逢戰亂且莊家同亦不認識字，致發生莊家同在臺灣之戶籍資料上之父母
          姓名登載錯誤之情形，使原告與莊家同二人在臺灣之戶籍資料上所登記之
          父母姓名不一樣。然因當時原告與莊家同二人，吾等兄弟親屬關係，自始
          即彼此確信不疑，而未料及日後會發生法律上之糾紛，故莊家同在於生前
          乃未曾再另行申請辦理更正其戶籍資料上之父母姓名登載之手續。嗣後，
          莊家同不幸於民國（下同）九十年十二月三十一日於桃園榮民醫院死亡，
          因其膝下並無任何子嗣，父母又早已死亡，而原告亦同在臺灣設籍居住，
          因而占有莊家同於生前之所有遺產現金存款新台幣（下同）一百五十萬六
          千一百零八元（註：原寄存於鶯歌郵局）及房屋一棟（註：坐落於桃園縣
          八德市○○路○○街二六號之二）。惟被告行政院國軍退除役官兵輔導委
          員會桃園縣榮民服務處竟誤以為莊家同無繼承人，乃依退除役官兵死亡無
          人繼承辦法第四條之規定，自任其係為莊家同之遺產管理人，並指原告涉
          及侵占，而將原告已經占有之莊家同的所有遺產現金存款一百五十萬六千
          一百零八元取去，現仍由被告為占有及管理，因此，原告有起訴請求確認
          原告與莊家同為兄弟關係之必要。又因原告與莊家同係兄弟關係，莊家同
          膝下並無任何子嗣，且父母早已死亡，原告亦有遺產繼承權，被告誤以為
          莊家同無繼承人，而自原告處非法取得占有之莊家同所有遺產現金存款一
          百五十萬六千一百零八元，乃係屬無權占有。因該遺產本係屬原告所占有
          ，被告因誤以為莊家同無人繼承而自原告處取去管理，並非適法，已侵害
          原告之占有，自應將該遺產返還予原告。為此，爰依法起訴請求確認原告
          與莊家同為兄弟關係，併依民法親屬繼承法律關係及占有物返還請求權，
          請求被告應將其自原告處取得占有之莊家同所有遺產現金存款一百五十萬
          六千一百零八元，返還予原告。
三、證據：提出莊家同生前在臺灣寄居於原告住所之戶籍謄本資料及大陸地區山東省
          日照市第二公證處親屬關係公證書暨財團法人海峽交流基金會證明書影本
          各一份；並聲請鑑定原告與莊家同之血緣關係。
乙、被告方面：
一、聲明：（一）原告之訴駁回。（二）訴訟費用由原告負擔。
二、陳述：故莊君（註：即指莊家同，以下同）生前都是與原告同住，所以故莊君的
          存款金額一百五十萬六千一百零八元，原本也都是由原告所保管的，原告
          是在後來才交給被告的，該筆現金存款目前以無息存放於國庫保管。但是
          ，故莊君名下所有的房子，現在還是仍然由原告占有保管。因故莊君係屬
          在臺灣的單身榮民，依法其遺產應由大陸地區繼承人繼承，惟為使大陸地
          區繼承人及其在臺灣的債權人、其他受遺贈人能獲得公平之保障，並健全
          遺產的管理，乃明定有臺灣地區與大陸地區人民關係條例第六十七條第一
          項之規定，又鑒於民法及非訟事件法選定或聲請法院指定遺產管理人程序
          既複雜且耗時，無法因應亟待處理喪葬及遺物之迫切需要，另特別明定臺
          灣地區與大陸地區人民關係條例第六十八條第一項之規定。而上揭臺灣地
          區與大陸地區人民關係條例之規定，係就大陸地區人民繼承臺灣地區人民
          遺產及關於遺產管理之特別規定，應有優先其他法令之效力。又本件原告
          乙○○先生自稱其係故莊君之親弟弟，惟查原告乙○○先生的戶籍資料上
          ，所記載之父母親名字，與故莊君的戶籍資料上，所記載之父母親名字，
          並不相同，因此，實在無法認定原告乙○○先生即係故莊君的親弟弟，且
          原告乙○○先生聲請為ＤＮＡ血緣鑑定，但若鑑定結果符合，亦仍然無法
          確認其有繼承權，因為原告與故莊君，他們二人的戶籍資料上，父母親欄
          所登記的父母姓名不相同，原告也有可能因為出養的關係而對於故莊君的
          遺產沒有繼承權等語。
三、證據：被告未提出任何的證據資料。
丙、本院依原告聲請囑託內政部警政署刑事警察局對於莊家同之遺體進行採樣並鑑定
    原告與莊家同之血緣關係。
    理      由
一、本件原告起訴請求確認其與莊家同為兄弟關係，乃係因被告與其發生法律上關係
    之爭執，而關於對莊家同所有遺產之占有及管理，原告顯有權利保護之必要，故
    應認原告有即受確認判決之法律上利益而應准許其提起之；又原告本起訴併請求
    確認原告對莊家同之遺產有繼承權存在，其應繼分為全部，惟此一部分，於訴狀
    送達後，經被告當庭表示同意，原告已將原訴變更為依民法親屬繼承法律關係及
    占有物返還請求權，併請求被告應將自原告處取得占有之莊家同所有遺產現金存
    款一百五十萬六千一百零八元返還予原告，於此合先敘明。
二、按民法第一千一百三十八條規定：「遺產繼承人，除配偶外，依左列順序定之：
    一、直系血親卑親屬。二、父母。三、兄弟姊妹。四、祖父母。」依據上揭規定
    ，因兄弟姊妹乃為第三順位之繼承人，故在被繼承人無直系血親卑親屬或父母得
    主張繼承遺產以前，得本於其已得之繼承權或可得之繼承期待權，而占有及管理
    被繼承人之遺產。次查，民法第九百四十三條規定：「占有人於占有物上，行使
    之權利，推定其適法有此權利。」同法第九百六十二條規定：「占有人，其占有
    被侵奪者，得請求返還其占有物。占有被妨害者，得請求除去其妨害。占有有被
    妨害之虞者，得請求防止其妨害。」同法第九百六十六條另規定：「財產權，不
    因物之占有而成立者，行使其財產權之人，為準占有人。本章（註：民法第三篇
    物權第十章）關於占有之規定，於前項準占有準用之。」再按，退除役官兵死亡
    無人繼承遺產管理辦法第四條雖規定：「亡故退除役官兵遺產，除設籍於行政院
    國軍退除役官兵輔導委員會（以下簡稱輔導會）所屬安養機構者，由該安養機構
    為遺產管理人外；餘由設籍地輔導會所屬之退除役官兵服務機構為遺產管理人。
    」但依臺灣地區與大陸地區人民關係條例第六十八條第一項乃明定：「現役軍人
    或退除役官兵死亡而無繼承人，繼承人之有無不明或繼承人因故不能管理遺產者
    ，由主管機關管理其遺產。」因此，應由主管機關管理退除役官兵死亡時之遺產
    ，乃必須退除役官兵死亡時，其無繼承人或繼承人之有無不明或繼承人因故不能
    管理遺產之情況下，始得為之，否則主管機關對於遺產所為之管理，因非適法，
    即係屬無權管理，而其因此對於遺產所為之占有，亦係屬無權占有。
三、本件原告主張其與莊家同在實際上為親屬法上之兄弟關係，莊家同生前係寄居在
    原告住所之事實，業據原告提出莊家同生前寄居於原告住所之戶籍謄本及經大陸
    地區山東省日照市第二公證處公證記載「乙○○、莊家同的父親是莊義榮，母親
    是莊章美珍。」等語之親屬關係公證書暨財團法人海峽交流基金會證明書影本各
    一份為證，且另經本院囑託內政部警政署刑事警察局對於莊家同之遺體進行採樣
    並鑑定原告與莊家同之血緣關係，嗣經內政部警政署刑事警察局鑑定之結果，其
    結論為：「本案莊家同與乙○○之Ｙ染色體ＤＮＡ－ＳＴＲ型別相同，不排除二
    人具有同父系親緣關係之可能；本案莊家同與乙○○之粒腺體ＤＮＡ－ＨＶ１（
    00000-00000）、 ＨＶ２（30-407）序列相同，不排除二人具有同母系親緣關係
    之可能。」此有內政部警政署刑事警察局九十一年四月十七日刑醫字第０九一０
    ０七二九九０號鑑驗書一份在卷可考，應足堪認原告與莊家同實際上為同一父母
    所生之兄弟關係。至被告雖辯稱本件若鑑定結果符合，仍無法確認原告有繼承權
    ，因為原告與故莊君，他們二人的戶籍資料上，父母親欄所登記的父母姓名不相
    同，原告也有可能因為出養的關係而對於故莊君的遺產沒有繼承權云云，惟查，
    本件依據原告所提出之戶籍謄本之記載內容以觀，原告與莊家同之出生地均係在
    山東省日照縣，而原告乙○○之父親欄記載為「莊義榮」、母親欄記載為「莊章
    美珍」，其父、母親欄均未有記載為養父母關係，因此，自不能認為原告有因為
    出養的關係而對於莊家同的遺產沒有繼承權。本件原告主張其與莊家同均在大陸
    地區出生，因莊家同於遷移至臺灣時適逢戰亂且莊家同不認識字，致發生莊家同
    之戶籍資料上之父母姓名登載錯誤之情形，使原告與莊家同之戶籍資料上所登記
    之父母姓名不一樣，惟原告與莊家同在實際上確為親屬法上之兄弟關係等語，因
    依據莊家同生前寄居於原告住所之事實及原告所提出經大陸地區山東省日照市第
    二公證處公證記載「乙○○、莊家同的父親是莊義榮，母親是莊章美珍。」等語
    之親屬關係公證書暨財團法人海峽交流基金會證明書內容資料，已經可能屬實，
    況又經本院囑託內政部警政署刑事警察局對於莊家同之遺體進行採樣並鑑定原告
    與莊家同之血緣關係，內政部警政署刑事警察局函送至本院之九十一年四月十七
    日刑醫字第０九一００七二九九０號鑑驗書之內容，其鑑定結論亦載明因莊家同
    與乙○○之Ｙ染色體ＤＮＡ－ＳＴＲ型別相同，粒腺體ＤＮＡ－ＨＶ１（00000-
    00000）、 ＨＶ２（30-407）序列相同，亦不排除二人具有同父系及同母系親緣
    關係之可能，已應足堪認原告之上述主張為真實。至被告辯稱原告也有可能因為
    出養的關係而沒有繼承權云云，因其所主張關於原告出養的利己事實，並未能舉
    證以佐實其說，所辯自不足採取。
四、又原告主張莊家同於九十年十二月三十一日死亡後，原告已經占有及管理莊家同
    所遺留的財產，但被告依據退除役官兵死亡無人繼承辦法第四條之規定，自任其
    乃為莊家同之遺產管理人，將原告所占有之莊家同所有遺產現金存款一百五十萬
    六千一百零八元取去，現仍由被告占有及管理之事實，亦據被告以「故莊君生前
    都是與原告同住，所以故莊君的存款金額一百五十萬六千一百零八元，原本也都
    是由原告所保管的，原告是在後來才交給被告的，該筆現金存款目前以無息存放
    於國庫保管。」等語，已經自認屬實，自應堪認為真。次按，本件原告與莊家同
    在實際上係屬同一父母所生之兄弟關係，依據民法第一千一百三十八條規定，原
    告係屬莊家同之第三順序繼承人，自得本於其已得之繼承權或可得之繼承期待權
    ，合法占有及管理被繼承人莊家同之遺產，故莊家同的遺產並非係處在無繼承人
    或繼承人之有無不明或繼承人因故不能管理遺產之狀態中，被告自不得援引臺灣
    地區與大陸地區人民關係條例第六十八條第一項規定為依據，而主張應由其管理
    莊家同之遺產，更不得將原告已經占有之莊家同所有遺產現金存款一百五十萬六
    千一百零八元，要求原告交出而取去，主張必須要由被告來占有及管理。
五、本件綜據右述說明及分析，原告起訴請求確認其與莊家同為兄弟關係，併依民法
    親屬繼承法律關係及占有物返還請求權，請求被告將自原告處取得占有之莊家同
    所有遺產現金存款一百五十萬六千一百零八元（註：原係寄存於鶯歌郵局，現由
    被告以無息暫時存放於國庫保管）返還予原告，顯非屬無據，為有理由，自應予
    准許。
六、因本件事證已臻明確，兩造其餘主張陳述及攻擊防禦方法，均與本件判決結果不
    生影響，無再一一審究必要，附此敘明。
七、據上論結，本件原告之訴為有理由，依民事訴訟法第七十八條，判決如主文。
中　　　華　　　民　　　國　　九十一　　年　　　八　　　月　　　十五　　日
                                        臺灣桃園地方法院民事第二庭
~B法　　　官　呂仲玉
右為正本，係照原本作成。
如對本判決上訴，須於判決送達後二十日內向本院提出上訴狀。
中　　　華　　　民　　　國　　九十一　　年　　　八　　　月　　　二十六　日
~B法院書記官　楊惠如
